臺灣臺中地方法院民事判決　　　　　　　96年度訴字第1252號
原　　　告　乙○○
訴訟代理人　林政德律師
被　　　告　甲○○
上列當事人間請求拆屋還地事件，本院於民國96年7月19日言詞
辯論終結，判決如下：
    主      文
被告應將坐落台中市○區○○○段7-223地號土地上如附圖Ａ部
分所示面積14平方公尺之地上物拆除，並將該部分之土地返還原
告。
前項拆除地上物返還土地之履行期間為十天。
訴訟費用由被告負擔。
本判決於原告以新台幣參拾參萬元為被告供擔保後，得假執行。
    事實及理由
一、原告起訴主張：坐落台中市○區○○○段7-223地號土地（
    下稱系爭土地）係合併自同地段7-263、7-264、9-19、9-20
    等地號土地，原告於民國95年11月22日向國有財產局標購，
    並於95年12月25日辦理所有權移轉登記。而被告無正當權源
    ，竟擅自占用系爭土地如附圖所示A部分面積14平方公尺，
    並在其上建造鐵皮屋頂，四周未設圍籬，而擺設攤車，自屬
    無權占有。爰依民法第767條規定，提起本件訴訟等語。並
    聲明如主文第一項所示，且陳明願供擔保，請准宣告假執行
    。
二、被告則以：系爭土地原本地號為7-263，後來始改為7-223，
    因被告於系爭土地上有建物，曾於95年5月8日向國有財產局
    申請承租系爭土地，然原告為系爭土地之鄰地所有權人，經
    其向國有財產局申購後，依法由原告優先辦理承購，並經國
    有財產局發函通知被告承租案註銷。再者，系爭土地上之建
    物原為木造，乃被告友人贈與其使用，且被告友人曾告知系
    爭土地為國有土地，並未合法租借，嗣被告請國有財產局前
    去測量，並經國有財產局開單後繳納補償金，且已繳費至95
    年12月間；此外，原告取得系爭土地時，即已知悉被告於系
    爭土地上面搭建鐵皮屋頂，四周沒有圍籬，並在該地上擺攤
    車營業販賣廣東粥，而原告向國有財產局承購系爭土地時，
    亦有簽署一份地上物願自行承擔之切結書予國有財產局。是
    若原告願給付被告新臺幣（下同）300,000元之拆遷補償費
    ，被告願意自動拆遷等語置辯。並聲明：原告之訴及假執行
    之聲請均駁回。
三、兩造依民事訴訟法第270條之1第1項第3款之規定，整理本件
    不爭執之事實並協議簡化爭點如下，本院並以不爭執之事實
    為判決之基礎：
  (一)兩造不爭執之事實：
  　1.原告於95年11月22日向國有財產局標購台中市○區○○○
      段7-223地號土地（即系爭土地），並於95年12月25日辦
      理所有權移轉登記。
  　2.被告占有系爭土地如複丈成果圖所示A部分面積14平方公
      尺，在其上搭設鐵皮屋頂，四周未設圍籬，而擺設攤車，
      其上的水泥地是原告所鋪設。又被告就系爭土地並未向國
      有財產局租用或借用。
  　3.被告需十天拆屋還地。
　(二)本件爭點：
  　1.被告就系爭土地是否曾向國有財產局繳納補償金？
  　2.被告就系爭土地是否有無權占有之情事？
  　3.原告請求被告拆屋還地，是否有支付補償金予被告之義務
    　？
四、得心證之理由：
  (一)被告就系爭土地是否曾向國有財產局繳納補償金？
    按當事人主張有利於己之事實者，就其事實有舉證之責任，
    民事訴訟法第277條前段定有明文。被告雖辯稱其就系爭土
    地繳納補償金至95年12月間云云，並提出國有財產局所出具
    之自行收納款項統一收據影本1紙為證。惟觀之該份收據影
    本，其上所載之土地標示為「臺灣省臺中市○區○○○段
    0000-0000地號」，並非本件系爭土地，且繳納之補償金期
    間為89年7月起至94年6月止，亦非至95年12月間止，而被告
    復未提出其他證據以實其說，是被告此部分所辯，顯難採憑
    ，足認被告就系爭土地未曾向國有財產局繳納補償金。縱使
    被告可證明其就系爭土地曾向國有財產局繳納補償金至95年
    12月間止，亦難據以認定被告與國有財產局就系爭土地有何
    租用或借用之法律關係，況依前述，被告已自認其並未向國
    有財產局租用或借用系爭土地甚明。
  (二)被告就系爭土地是否有無權占有之情事？
    原告主張系爭土地為其於95年11月22日向國有財產局所標購
    ，並於95年12月25日辦理所有權移轉登記，然遭被告無權占
    用，搭設鐵皮屋頂於其上，且擺設攤車等語，並提出土地登
    記謄本1紙及現場照片1幀為證，被告就此並不爭執，且自認
    其就系爭土地並未向國有財產局租用或借用。經本院依原告
    聲請囑託台中市中山地政事務所測量人員會同本院及兩造勘
    測系爭土地，依該地政事務所測量結果，系爭地上物占用原
    告所有系爭土地如附圖A部分所示面積14平方公尺之土地，
    此有該所函暨所附土地複丈成果圖各1份在卷可稽；復經本
    院依職權函詢財政部國有財產局台灣中區辦事處，經該處函
    覆系爭土地於其管理期間，未曾出租予他人使用等語，此亦
    有該處96年6月12日台財產中管字第09600166881號函文1份
    在卷足憑，而被告迄未能就其對系爭土地有何合法占用權源
    乙節提出其他證據以實其說，堪認原告主張被告無權占用系
    爭土地乙情為真正。
  (三)原告請求被告拆除地上物返還土地，是否有支付補償金予被
    告之義務？
    被告辯稱原告於承購系爭土地時，曾簽署一份地上物願自行
    承擔之切結書，原告自應支付被告拆遷補償金云云。惟觀之
    該切結書內容略以：「一、本人申請承購台中市○區○○○
    段7-223地號國有土地乙案，地上一切地上物，願負責自行
    排除，如發生糾紛，願負一切法律責任」等語，此有該切結
    書影本1紙在卷可稽。依該切結書之意旨，應僅表明原告對
    於承買之系爭土地上一切地上物，由其自行負責排除，國有
    財產局就此不負責任，然尚不得遽此即認原告於請求被告拆
    屋還地時，即有支付補償金之義務。再者，本院函詢財政部
    國有財產局台灣中區辦事處有關被告繳納同段7-224號土地
    補償金之性質為何，經該處答覆以：係因被告無法律上原因
    於該土地上搭建棚架，而獲有相當於租金之利益，致國有土
    地權益受損，乃依不當得利法則，向被告追收占用期間之使
    用補償金等語，此有該處96年7月3日台財產中管字第096001
    76931號函文1份在卷可稽，足見被告所繳納之補償金性質，
    乃係因其無權占用同段7-224地號土地，而遭國有財產局追
    收相當於不當得利之租金，則以本件被告無權占用系爭土地
    ，原告於合法行使其權利時，竟反需支付補償金予無權占用
    之被告，顯與事理有違，亦於法無據，是被告此部分所辯實
    難採憑，故原告於請求被告拆除地上物返還土地時，尚無支
    付補償金予被告之義務。
  (四)綜上所述，被告對系爭土地既無合法使用權源，則其占有使
    用該土地，即屬無權占有。又被告對於系爭土地如附圖A部
    分所示面積14平方公尺之土地，其上之鐵皮屋頂為其所搭設
    乙情並未爭執。從而原告以被告無權占用系爭土地，依民法
    第767條規定，請求被告將系爭土地如附圖A所示面積14平方
    公尺之地上物拆除，並將該部分之土地返還原告，為有理由
    ，應予准許。再者，拆除地上物返還土地，非立時可就，且
    經被告表示其僅需10天即可為此拆除、返還行為，復為原告
    所同意，爰依民事訴訟法第396條第1項規定酌定履行期間十
    天。爰判決如主文第一、二項所示。又原告陳明願供擔保，
    聲請宣告假執行，核無不合，爰酌定相當擔保金額准許之。
五、本件事證已臻明確，至系爭土地雖有部分係合併自同段7-26
    3地號土地，然該土地業經原告向國有財產局申購，並經國
    有財產局台灣中區辦事處依法辦理讓售後，註銷被告申請該
    土地之申租案，是被告就該土地無租賃權存在，且亦與本件
    之判決結果不生影響，併此敘明。
六、訴訟費用及假執行宣告之依據：民事訴訟法第78條、第390
    條第2項。
中　　華　　民　　國　　96　　年　　8 　　月　　2 　　日
                  民事第三庭    法  官  許秀芬
正本係照原本作成。
如對本判決上訴，須於判決送達後20日內向本院提出上訴狀。
中　　華　　民　　國　　96　　年　　8 　　月　　2 　　日
                                書記官  陳其良
